【裁判字號】    94,上訴,2720
【裁判日期】    970320
【裁判案由】    妨害自由
【裁判全文】
臺灣高等法院刑事判決                94年度上訴字第2720號
上  訴  人
即  被  告  丙○○
選任辯護人  趙文銘律師
            江東原律師
上  訴  人
即  被  告  丁○○
選任辯護人  柯一嘉律師
            江東原律師
上列上訴人即被告等因妨害自由案件，不服臺灣臺北地方法院94
年度訴字第302號，中華民國94年6月6日第一審判決（起訴案號
：臺灣臺北地方法院檢察署93年度偵字第1258號），提起上訴，
本院判決如下：
    主  文
原判決關於丙○○、丁○○部分撤銷。
丙○○共同以非法方法，剝奪人之行動自由，累犯，處有期徒刑
拾月，減為有期徒刑伍月；又共同以非法方法，剝奪人之行動自
由，累犯，處有期徒刑壹年，減為有期徒刑陸月；又以非法方法
，剝奪人之行動自由，累犯，處有期徒刑壹年，減為有期徒刑陸
月。應執行有期徒刑壹年肆月。
丁○○共同以非法方法，剝奪人之行動自由，處有期徒刑捌月，
減為有期徒刑肆月，如易科罰金，以參佰元折算壹日。
    事  實
一、丙○○（綽號「馬哥」，起訴書誤載為「小馬」）前於民國
    88年間分別因違反麻醉藥品管理條例、槍砲彈藥刀械管制條
    例等案件，經本院花蓮分院分別判處有期徒刑6月、1年8月
    ，並定應執行刑為有期徒刑2年均確定，而於88年2月1日執
    行完畢，詎猶不知悔改。
（一）丙○○因懷疑戊○○（原名高聖華）前擔任其司機工作時
      ，私底下向警察告發有關丙○○之不法事項，而心有不滿
      ，遂與乙○○（未據起訴）、丁○○（綽號「阿堯」）及
      數名不詳姓名、年籍之成年男子基於妨害自由之犯意聯絡
      ，於91年11月15日凌晨4時許，由乙○○（綽號「小馬」
      ）駕駛車牌號碼LO-6165號黑色賓士自小客車搭載丙○○
      及其弟丁○○與不詳姓名、年籍之成年男子，前往戊○○
      位於臺北縣深坑鄉○○路○段25號住處，將戊○○強押上
      車前往丙○○位於臺北縣中和市○○街109巷75號13樓住
      處，由乙○○、丁○○徒手毆打戊○○之頭部、身體，致
      其頭部、臉部及胸部多處瘀傷（傷害部分未據告訴），且
      不提供飲食，丙○○並向其恫以：如果將此事說出去，將
      對其家人不利等語，使戊○○心生畏懼，直到翌（16，起
      訴書誤載為15）日凌晨一時許，始令其離去，而以此強暴
      、脅迫之非法方法壓制戊○○之意思自由，妨害其行使離
      去之權利，進而剝奪戊○○之行動自由，將之置於自己實
      力支配之下。
（二）丙○○另因乙○○於92年6、7月間任職其共同工作之宸緯
      實業股份有限公司（設於臺北市○○街○段59號）期間，
      涉嫌竊取公司內財物，並在外毀損丙○○名譽而心生不快
      ，遂另行於92年7月18日先命戊○○以介紹工作為由，將
      乙○○約往戊○○位在上開臺北縣深坑鄉住處後，丙○○
      另與彭松晏及數名不詳姓名、年籍之成年男子基於妨害自
      由之犯意聯絡，於該日晚間10時許前往高聖華深坑鄉住處
      ，進門後其中1名不詳姓名之成年男子即持所有之不詳器
      械1把抵住乙○○頭部，並以乙○○在外破壞丙○○名聲
      ，及竊取宸緯公司電腦及相關徵信設備為藉口，分持其等
      所有木棍、球棒及皮帶等物毆打乙○○，丙○○為達妨害
      乙○○自由之目的，又另徒手毆打戊○○頭部（未成傷）
      ，而以此強暴方法使戊○○聽從其命令共同毆打乙○○，
      以行此無義務之事，致乙○○受有臉部、頭部及身體多處
      瘀傷、浮腫（傷害部分未據告訴），並出言「不讓你活過
      今天，將對你家人不利」等語恐嚇乙○○，使其心生畏懼
      ，並強迫乙○○簽下承認偷竊之自白書，直至翌（19）日
      凌晨4時許，始由戊○○開車將乙○○載到中和交流道附
      近使其下車離去，而以上開強暴、脅迫之非法方法壓制乙○○之意思自由，使其為簽署自白書之無義務之事，並妨
      害乙○○行使離去之權利，進而剝奪乙○○之行動自由，
      將之置於自己實力支配之下。
（三）丙○○因甲○○（綽號「婉如」）積欠其新台幣（下同）
      180,000元借款未還，又不解決，而有所不滿，適於92年8
      月26日中午12時許，從其他友人處知悉甲○○正在其男友
      己○○位於臺北縣新店市○○街49號（起訴書誤載為47號
      ）3樓住處，竟另行基於妨害自由之犯意，駕車前往己○○前開住處後，在該處先出腳踢甲○○，再以己○○所有
      置於旁邊牌桌上之牌尺毆打甲○○身體多下，使甲○○受
      有身體多處瘀傷之傷害（傷害部分業據撤回告訴），甲○○攝於丙○○之惡行，不敢離去，並以電話四處籌借款項
      以歸還丙○○，嗣於該日下午5時許，丙○○並由與之無
      犯意聯絡之己○○陪同，將甲○○載往木柵、汐止等處取
      款，經甲○○籌到40,000元償還丙○○再回到己○○上開
      新店市○○街住處後，丙○○認甲○○所歸還之款項不足
      清償，遂向甲○○恫稱：如果不如期還錢，就要她的命等
      語，使甲○○心生畏懼，並強令甲○○於另一張180,000
      元之借據上簽名蓋章，以此脅迫方法使甲○○行簽署
      180,000元借據之無義務之事，直至晚間8、9時許，始將
      甲○○釋放，而以前開強暴、脅迫之非法方法壓制甲○○
      之意思自由，妨害甲○○行使離去之權利，進而剝奪甲○○之行動自由，將之置於自己實力支配之下。
二、案經被害人戊○○、乙○○、甲○○訴由臺北市政府警察局
    移送臺灣臺北地方法院檢察署檢察官偵查起訴。
    理  由
一、訊據被告丙○○除坦承因懷疑乙○○竊盜一事而打了乙○○
    一拳一節外，餘均矢口否認有何以毆打、恐嚇之方式對戊○○、乙○○、甲○○妨害自由，及逼迫乙○○簽署自白書，
    或逼甲○○簽借據之事，辯稱：91年11月15日是開車去找戊○○，與他一起去新竹，之後一起去喝酒；92年7月18日當
    天是乙○○自願簽自白書，並苦苦哀求伊不要送他到警察局
    ；92年8月26日當天有要甲○○還錢，並以牌尺打自己的手
    ，之後是甲○○因籌到錢但沒有車子前往，所以拜託伊開車
    載她去等語；訊據被告丁○○亦否認有何毆打戊○○以妨害
    其自由之事，辯稱：伊與其兄丙○○已久未聯絡，91年11月
    15日當天並沒有到戊○○家中云云。惟經查：
（一）證人戊○○、乙○○及甲○○於偵查中均經具結後作證，
      有其等親自簽名之結文4紙附卷可稽（見1258號偵卷二第
      45、53、86、122頁），證人戊○○於原審審理中雖改稱
      ：偵查中所為證言並不實在，因為要去開偵查庭之前，警
      察都會派二人去帶伊到地檢署，並說一定要咬死丙○○，
      且在檢察官偵訊時站在偵查庭後方等語，又先稱偵查筆錄
      是在甲○○家中製作的，後則改稱是柯金柱檢察官在地檢
      署一樓會議室製作的等詞（見原審94年4月28日審判筆錄
      第37、38、42頁），惟被告丙○○於91年11月15日、92年
      7月18日對證人戊○○、乙○○施以前開毆打、恐嚇以妨
      害其二人自由之犯行，業據證人戊○○於偵查中（分別經
      過2位承辦檢察官之3次偵訊）證述綦詳，證人戊○○並供
      稱：被打的傷都好了，只是會怕被告丙○○去找他等詞（
      見1258號偵卷二第42至44、84、118至121頁），嗣證人戊○○因本案之被告身分經原審拘提到案後於準備程序中亦
      稱：對於起訴書所指2次時間（91年11月15日、92年7月18
      日），伊都有前往，但2次都是被害人，2次都有被打等語
      （見原審94年4月13日準備程序筆錄第2頁），此即與其前
      於偵查中所證相符，是證人戊○○於原審審理中改稱：是
      因為警察對伊施以壓力，所以才會應警察之要求指訴被告
      丙○○云云，即非可採。
（二）關於91年11月15日犯行部分：
      1.證人戊○○於原審審理中證稱：被告丙○○因其毀損了
        被告丙○○之賓士車輛，卻又避不見面，所以曾於91年
        11月15日凌晨4時許前往其位於臺北縣深坑鄉家中，其
        自願上車與被告丙○○一起前往被告丙○○家中商談，
        到被告丙○○家之後，被告丙○○只是重複一直罵說不
        需要這樣，並沒有毆打、恐嚇等語（見原審94年4月28
        日審判筆錄第40、41頁），被告丙○○對證人戊○○上
        開原審審理中之證詞亦無意見，然據證人戊○○前揭所
        證，被告丙○○對於證人戊○○一直躲避之事顯然心存
        芥蒂，且若被告丙○○將之帶往被告丙○○位於臺北縣
        中和華新街家中只是要責怪證人戊○○不需要躲避他而
        已，又何需特地將證人戊○○帶離開其臺北縣深坑鄉家
        中？證人戊○○若刻意躲避被告丙○○，又為何願意自
        願與被告丙○○一同回家？其於原審審理中翻異前詞，
        應係迴護被告丙○○之詞無疑而無可採。
      2.被告丁○○雖辯稱當天並未前往證人戊○○家中，也沒
        有與被告丙○○一同毆打、妨害證人戊○○之自由云云
        ，然此部分業據證人戊○○於偵查中證述在卷（見第
        1258號偵查卷二第43、84、119頁），至檢察官所指被
        告丁○○強脫證人戊○○之衣物，並以玩具BB槍對戊○○施以凌虐等情，遍查全卷，並無證人戊○○此部分之
        指訴，是檢察官所指，尚有誤會，併此指明。
（三）關於92年7月18日犯行部分：
      1.被告丙○○坦承曾於上開時間、地點，因證人乙○○竊
        取其公司財物而氣憤不過，毆打證人乙○○一節，而證
        人乙○○先後於偵查、原審及本院審理中均一致證稱：
        因他竊取了被告丙○○公司之財物，所以被告丙○○在
        外放風聲要抓他，案發當天是戊○○以有賺錢的路子要
        告訴他而要求他到臺北縣深坑鄉住處，到了之後，被告
        丙○○、另被告彭松晏及數名不詳姓名、年籍之男子衝
        入，其中1名男子持不詳器械抵住證人乙○○之頭部，
        被告丙○○以皮帶、棍子，被告彭松晏則以徒手，其他
        不詳姓名、年籍男子則持球棒毆打證人乙○○之臉部、
        身體，被告丙○○並向之恫稱：「不讓你活過今天，將
        對你家人不利」等語，並令其簽署偷竊之自白書，使其
        心生畏懼，直至翌日凌晨4時許，才由戊○○開車將他
        載到中和交流道附近離去等情，核與證人戊○○於偵查
        中證述相符（見第1258號偵查卷二第42頁背面、58至60
        、83、84、120、121、137、138頁、原審94年4月28日
        審判筆錄第11至19頁、本院第166、167頁），且有扣案
        之自白書1份可稽（見第1258號偵查卷一第81、82頁）
        ，是證人乙○○此部分所證，應堪採信。
      2.證人戊○○於原審審理中經分離調查證據程序改以證人
        身分結證稱：當天伊應被告丙○○之要求打電話請證人
        乙○○到其家中，被告丙○○曾經徒手及以皮帶毆打證
        人乙○○等語（見原審94年4月28日審判筆錄第34至36
        、38頁），雖證人戊○○另稱：除了被告丙○○之外，
        並沒有其他人毆打證人乙○○，被告丙○○也沒有用棍
        子或球棒打證人乙○○，更沒有不讓證人乙○○離開，
        一開始就告訴證人乙○○，如果要走隨時可以走，自白
        書則是證人乙○○自願簽署的云云，然被告丙○○夥同
        另被告彭松晏及數名不詳姓名男子以毆打、恐嚇之方式
        不讓證人乙○○離去，並逼迫其簽下自白書，業經證人
        乙○○歷次於偵查、原審及本院審理中證述在卷，證人
        乙○○並稱：當天證人即被告戊○○也有被被告丙○○
        打，被告丙○○並逼證人即被告戊○○打了他1拳等語
        （見第1258號偵查卷二第83頁、原審94年4月28日審判
        筆錄第16頁），且自白書上並有證人即被告戊○○簽名
        擔任見證人，有該自白書可憑，而證人戊○○與證人乙○○非親非故，證人乙○○竊取財物一事又與證人即被
        告戊○○無任何干係，且其前於91年11月15日甚至曾遭
        證人乙○○與被告丙○○共同毆打以妨害自由，何以證
        人即被告戊○○願意為證人乙○○在自白書上簽名？益
        證證人乙○○所證關於證人戊○○迫於被告丙○○而不
        得依照被告丙○○之指示而為等語應堪採信，益見證人
        戊○○於原審審理中所為上開陳述，顯然僅係避重就輕
        之詞，委無可採。
      3.證人彭松晏經原審分離調查證據程序改以證人身分結證
        否認在上開時間、地點看到被告丙○○或其他人毆打證
        人乙○○、限制其行動自由，並稱：與被告丙○○並不
        熟悉，沒什麼交情，當天無聊所以打電話給被告丙○○
        ，電話中因被告丙○○說正在處理事情，所以伊才會前
        往臺北縣深坑鄉該處，只看到被告丙○○在談事情，除
        了丙○○以外，不認識在場其他人，約1小時後，伊就
        離開等語，後又改稱：大約有聽到是證人乙○○偷了被
        告丙○○公司的東西，其他就不清楚云云（見原審94
        年4月28日審判筆錄第8頁）；是依證人彭松晏上開證述
        ，其與被告丙○○間既無何交情，何以會無聊打電話給
        被告丙○○？且會在不知所為何事之情形下前往不認識
        的人家中，又不知何事後，自行離去？又其即令因為證
        人乙○○竊取被告丙○○公司之事而前往，然此與其既
        無何關係，復未受託處理此糾紛，其何需前往？在在足
        證證人彭松晏此部分於原審審理中之證述，顯與常情不
        合，而無可採。再以證人彭松晏不否認為其與綽號「桑
        哥」之人間電話通訊內容之譯文，92年7月18日晚間8時
        37分許，證人彭松晏曾以其所使用之0000000000號電話
        撥打至綽號「桑哥」之人所使用之0000000000號行動電
        話表示：「我坐車前往深坑」、「到深坑找個人修理修
        理」、「馬哥1個小弟來載我的」、「不管有沒有錢先
        修理再說」、「你要把小馬押到哪裡？押回公司？」等
        語，有臺灣臺北地方法院檢察署92年北檢茂金聲監字第
        583號通訊監察書暨所附通訊監察案件譯文表可佐（見
        92年度聲監字第695號卷第26頁）；另參以證人彭松晏
        另於警詢中供稱：到達現場時確實有看到被告丙○○在
        打人，嗣於原審審理中先稱警詢中供述均實在，又改稱
        是警察威脅伊如此說，再經公訴檢察官質疑為何表示警
        詢實在後又要推翻警詢供述時，沉默不語（見原審94年
        4月28日審判筆錄第7、8頁），益證證人即被告彭松晏
        於原審審理中所為證述顯不足採信。
      5.互核證人乙○○於偵查、原審、本院審理中之證述及證
        人即戊○○於偵查中之證詞，與證人彭松晏於警詢中之
        供述、被告丙○○、證人彭松晏之監察通訊譯文內容，
        再佐以被告丙○○、證人彭松晏確實曾與其他數名不詳
        姓名之男子基於犯意之聯絡，於上開時間、地點以證人
        乙○○偷竊一事對其毆打、恐嚇以剝奪其行動自由，並
        逼迫其簽署自白書。且衡之常情，一般人在遭毆打、恐
        嚇之下，即使恐嚇、毆打之行為人曾經表示「要走，隨
        時可以走」等語，遭毆打、恐嚇之人豈敢在未依照行為
        人指示完成特定事項（即簽署偷竊之自白書），且未經
        明確表示釋放前，自行離去？證人乙○○因被告丙○○
        、彭松晏等人之毆打、恐嚇行為，致心生畏懼，不敢擅
        自離去，直至被告丙○○斥證人即被告戊○○開車載證
        人乙○○離去，因此遭被告丙○○、彭松晏及數名不詳
        姓名、年籍之成年男子剝奪其行動自由等情甚明；而證
        人即被告戊○○亦因被告丙○○以毆打之強暴方式被迫
        毆打證人乙○○，並在自白書上簽名，而行此無義務之
        事亦明。
（四）關於92年8月26日犯行部分：
      1.證人甲○○因積欠被告丙○○款項尚未還清，被告丙○○遂於92年8月26日在證人即其前男友己○○位於臺北
        縣新店市○○街49號3樓住處，持證人己○○家中之牌
        尺毆打證人甲○○身體、以腳踢證人甲○○，證人甲○○因此心生恐懼，不敢離去，並積極籌措款項，被告丙○○唯恐證人甲○○趁機逃離，更以自己車輛搭載證人
        甲○○外出取款，然仍不足清償，被告丙○○遂又向甲○○恫稱：如果不如期還錢，就要她的命等語，直至證
        人甲○○依被告馬毓祥指示簽下借據後，始遭釋放，而
        為被告丙○○剝奪其行動自由等情，業據證人甲○○於
        偵查、原審審理中指訴綦詳，應堪採信。
      2.證人己○○於偵查、原審及本院審理中雖均供稱：被告
        丙○○並沒有以牌尺毆打證人甲○○，也沒有恐嚇證人
        甲○○，至於有無另外簽借據，已經不記得云云，惟其
        另結證稱：當天被告丙○○有拿牌尺作勢要打證人甲○○，很大聲的一直對證人甲○○罵三字經，證人甲○○
        一直躲，因為被告丙○○很高大，所以看起來很恐怖等
        語（見第1258號偵查卷二第34、35頁、原審94年4月28
        日審判筆錄第22頁、本院卷一第169至169頁反面）；以
        證人己○○一旁觀之成年男子對於被告丙○○當時對證
        人甲○○之言、行，尚且認看起來很恐怖；則直接面對
        被告丙○○之證人甲○○僅一介女子，且又積欠被告丙○○款項而未還，何能不心生畏懼？是證人甲○○雖供
        稱：被告丙○○雖未當場說限制其行動自由的話，惟依
        照當時的客觀情境及被告丙○○說話之態度，被告丙○○係不允許證人甲○○離開等節（見原審94年4月28日
        審判筆錄第29頁），應可採信。
      3.再佐以證人甲○○、己○○均稱92年間證人甲○○所使
        用之0000000000號行動電話監察通訊內容，92年8月20
        日凌晨1時5分許，被告丙○○確曾以所使用之
        0000000000號行動電話撥打至證人甲○○上開電話後向
        之追討180,000元款項，而被告丙○○於92年8月26日晚
        間7時21分許有以上揭行動電話撥打至親友「玉玲」之
        00000000號電話，並稱：「我現在外面很忙，車上押人
        」、「我在處理帳，現在押她出來找錢」等語，有臺灣
        臺北地方法院檢察署92年北檢茂金聲監字第949號通訊
        監察書暨所附通訊監察案件譯文表可憑（見92年度聲監
        字949號卷第40、41頁），益證被告丙○○對於證人甲○○欠錢不還一事至為不滿，而於92年8月26日當天強
        押證人甲○○駕車籌款，被告丙○○辯稱：當天是因為
        證人甲○○籌到錢後沒有車可以前往拿錢，所以才拜託
        伊駕車前往等詞，委無足採。
      4.至證人甲○○所指之借據雖未扣案，被告丙○○亦否認
        有逼迫證人甲○○簽署另紙借據一節，然債務人簽署借
        據後由債權人保管，以為將來催討之憑據，本屬事理之
        常，是該借據雖未扣案並不足為有利於被告丙○○之認
        定。
（五）綜上所述，被告丙○○、丁○○上開否認犯行之所辯，並
      不足採。本件事證明確，被告丙○○、丁○○之犯行均堪
      認定，應依法論科。
二、刑法新舊法比較適用：
    查被告行為後，刑法於94年2月2日修正公布，於95年7月1日
    施行。按行為後法律有變更者，適用行為時之法律，但行為
    後之法律有利於行為人者，適用最有利於行為人之法律，現
    行刑法第2條第1項訂有明文。茲就本案有關之新舊法比較如
    下：
（一）刑法第28條有關共同正犯之規定，固同經修正，惟就有犯
      意之聯絡，與行為之分擔之共同正犯而言，並無有利或不
      利之情形，不生新、舊法律比較適用問題，應逕適用修正
      後規定。
（二）刑法第302條第1項、304條第1項有關法定或處300元以下
      罰金部分，其中最低罰金刑部分，修正前刑法第33條第5
      款規定：「罰金：1元（銀元）以上。」，而依罰金罰鍰
      提高標準條例規定，就72年2月26日前修正之刑法部分條
      文罰金數額提高10倍，其後修正者則不提高倍數。而刑法
      第33條第5款自72年6月26日迄94年2月2日修正公布（95年
      7月1日施行），期間並未修正，再依現行法規所定貨幣單
      位折算新臺幣條例規定，以銀元1元折算新臺幣3元，則修
      正前最低罰金數額即為新台幣30元。修正後刑法第33條第
      5款規定：「罰金：新臺幣1000元以上，以百元計算之。
      」修正後最低罰金刑即為新臺幣1000元，自應以修正前之
      規定有利被告。
（三）刑法第41條第1項前段，配合刪除前罰金罰鍰提高標準條
      例第2條提高1百倍之規定，則將易科罰金以銀元3百元折
      算1日之折算標準，提高為以新臺幣1000元、2000元或
      3000元折算1日，經比較新舊法，以行為時之舊法有利於
      被告。
（四）被告行為時之刑法第47條規定「受有期徒刑之執行完畢，
      有期徒刑以上之罪者，為累犯，加重本刑至二分之一」。
      而95年7月1日施行之刑法第47條第1項則規定「受徒刑之
      執行完畢，或一部之執行而赦免後，5年以內故意再犯有
      期徒刑以上之罪者，為累犯，加重本刑至二分之一」。本
      件被告為故意犯，不論依修正前或修正後之刑法第47 條
      累犯規定要件，被告均構成累犯，就其而言並無有利或不
      利之情形，不生新舊法比較問題，應適用被告行為時之刑
      法第47條規定。
（五）被告行為後，刑法有關數罪併罰規定亦已修正，其中刑法
      第51條第5款規定由「宣告多數有期徒刑者，於各刑中之
      最長期以上，各刑合併之刑期以下，定其刑期。但不得逾
      20年」，修正為「宣告多數有期徒刑者，於各刑中之最長
      期以上，各刑合併之刑期以下，定其刑期。但不得逾30年
      」，新舊法比較結果，以舊法有利於行為人，依修正後刑
      法第2條第1項前段規定，本件應適用修正前刑法第51 條
      第5款規定，定其應執行刑，先予敘明。
（六）被告行為後，刑法第55條關於牽連犯之規定，業於94年2
      月2日修正公布刪除，95年7月1日施行。修正前，牽連犯
      原則上應從一罪處斷，修正後，原則上應併合處罰，此刪
      除雖非犯罪構成要件之變更，但顯已影響行為人刑罰之法
      律效果，自屬法律變更，依刑法第2條第1項規定，比較新
      、舊法結果，仍應適用行為時法律即舊法論以牽連犯。（
      最高法院95年第8次刑事庭會議決議參照）。
三、按刑法第302條之妨害自由罪，係妨害他人自由之概括的規
    定，故行為人具有一定目的，以非法方法剝奪人之行動自由
    者，除法律別有處罰較重之規定（例如略誘及擄人勒贖等罪
    ），應適用各該規定處斷外，如以使人行無義務之事，或妨
    害人行使權利為目的，而其強暴脅迫復已達於剝奪人行動自
    由之程度，即祇成立本罪，不應再依同法第三百零四條論處
    。誠以此項使人行無義務之事，或妨害人行使權利之低度行
    為，應為剝奪人行動自由之高度行為所吸收，不能以其目的
    係在使人行無義務之事，或妨害人行使權利，認為係觸犯刑
    法第302條第1項及第304條第1項之二罪名，依同法第55條，
    從一重處斷。次按刑法第302條第1項之妨害自由罪，原以強
    暴、脅迫為構成要件，其因而致普通傷害，乃強暴、脅迫當
    然之結果，除另有傷害故意外，仍祇成立該條項之罪，無同
    法第277條第1項之適用。又按刑法第302條之妨害自由罪，
    原包括私禁及以其他非法方法剝奪人之行動自由而言，所謂
    非法方法，當包括強暴脅迫等情事在內。最高法院29年上字
    第2359號、30年上字第3701號、74年台上字第3404號判例意
    旨分別足資參照。是核被告二人所為，被告丙○○係犯刑法
    第302條第1項妨害自由罪（91年11月15日、92年7月18日、
    92年8月26日犯行）、第304條強制罪（92年7月18日以強暴
    方式逼迫證人即被告戊○○毆打證人乙○○，並於自白書上
    簽名見證之犯行及92 年8月26日逼迫證人甲○○簽署借據之
    犯行）；被告丁○○係犯刑法第302條第1項妨害自由罪（91
    年11月15日犯行）；被告丙○○就91年11月18日之妨害自由
    犯行與被告丁○○、乙○○（未據起訴）及數名不詳姓名、
    年籍之成年男子間有犯意聯絡及行為分擔；就92年7月18日
    妨害自由犯行亦與被告彭松晏及數名不詳姓名、年籍之成年
    男子間有犯意聯絡及行為分擔，均為共同正犯。被告丙○○
    於92年7月18日以對證人即被告戊○○犯強制罪犯行之方法
    以達對證人乙○○犯妨害自由之犯行；於92年8月26日對證
    人甲○○所犯妨害自由罪及強制罪均各有方法目的之牽連關
    係，均應從一重之刑法第302條第1項妨害自由罪處斷。被告
    丙○○前後3次妨害自由犯行，其動機迥異，被害人均不相
    同，且第1次距離第2次犯行更相距8個月，於法尚難認其犯
    行時間緊接，況除證人乙○○部分之毆打犯行外，其餘犯行
    均為被告丙○○所否認，是於法亦難認被告丙○○係基於妨
    害自由之概括犯意而為之，是各次犯行當屬犯意各別，為數
    罪，應予分論併罰，檢察官認係成立連續犯，尚有未洽。被
    告丙○○前於88年間分別因違反麻醉藥品管理條例、槍砲彈
    藥刀械管制條例等案件，經本院花蓮分院分別判處有期徒刑
    6月、1年8月，並定應執行刑為有期徒刑2年均確定，而於88
    年2月1日執行完畢，此有本院被告前案紀錄表為憑，其於5
    年內再犯本件有期徒刑以上之罪，為累犯，應依刑法第47條
    規定加重其刑。
四、原審以被告丙○○、丁○○事證明確，而予論科，固非無見
    。惟查原審判決後，刑法於94年2月2日修正公布，於95年7
    月1日施行，原審未及適用比較，尚有未洽；另原審判決後
    ，中華民國九十六年罪犯減刑條例於96年7月16日公布施行
    ，原審未及適用，並予減刑，亦有未妥。被告丙○○、丁○○上訴意旨執詞否認犯行，固無可採，惟原判決既有上述可
    議，即屬無可維持，應由本院將原判決撤銷。爰審酌被告丙○○前曾因犯罪經判決執行，有其前案紀錄表供參，素行非
    佳，被告丙○○動輒以暴力方式解決事情，更吆喝數人以拳
    頭與人相向，而被告丁○○雖亦參與其中，惟所涉犯行較輕
    ，然其等均未坦承犯行，與其等犯罪之動機、手段、目的等
    一切情狀，分別量處如主文第2、3項所示之刑。
五、被告丙○○用以毆打證人乙○○之皮帶、球棒及木棍分別為
    被告丙○○及其他不詳姓名、年籍之男子攜往被告戊○○住
    處，為其等所有，且供犯本罪所用之物，已據證人乙○○供
    承在卷，然既未扣案，不能證明現仍存在，又非義務宣告沒
    收之物，為免將來執行不易，爰不予宣告沒收；至被告丙○○用以毆打證人甲○○之牌尺，為證人己○○家中之物品，
    並非被告丙○○所有，亦據其供述明確，亦不予宣告沒收。
六、公訴意旨另以：被告丁○○另於92年7月18日晚間10時許，
    與被告丙○○、彭松晏共同基於妨害自由、傷害之犯意聯絡
    ，在被告戊○○前開深坑鄉住處，分持木棍、球棒、皮帶等
    物毆打證人乙○○，使其受有臉部、頭部及身體多處瘀傷，
    並以「不讓你活過今天，將對你家人不利」等語恐嚇之，使
    其心生畏懼，並強迫證人乙○○簽下承認偷竊之自白書，直
    至翌日凌晨四時許始釋放之，因認被告丁○○亦另涉此部分
    傷害、妨害自由之犯行云云。惟訊之被告丁○○堅詞否認有
    何毆打證人乙○○及妨害其自由之行，辯稱：伊當天並不在
    現場等語。經查，證人乙○○於偵查、原審及本院審理中始
    終未曾提及當天被告丁○○曾經在場，或有參與毆打及妨害
    自由之行為，證人及被告戊○○亦證稱：當天被告丁○○並
    沒有在場等語（見第1258號偵查卷二第59頁、原審94年4月
    28日審判筆錄第18、39頁、本院卷一第166至167頁反面），
    是，被告丁○○所辯，非不可採信。此外，復查無其他積極
    證據足證被告丁○○涉有此部分犯行，不能證明被告丁○○
    犯罪，原應為無罪之諭知，惟檢察官認此部分與上開起訴後
    經本院認定有罪部分有裁判上一罪關係，爰不另為無罪之諭
    知。
七、檢察官併案意旨（如附件併案意旨書影本所示），雖以尚有
    其他七項犯罪事實與本案有連續犯及牽連犯之關係，而聲請
    併案審理云云。惟查刑法有關連續犯及牽連犯業經修正刪除
    ，雖犯罪行為在修法之前，經比較新舊法，可能仍有連續犯
    或牽連犯之適用，然檢察官併案事實一，並未載明被告等之
    犯罪時間，本院即無以認定其犯行之時間，而定比較適用連
    續犯及牽連犯新舊法之相關規定；檢察官併案事實二之犯罪
    動機與本案之犯罪動機明顯有別，且其中部分行為之犯罪時
    間與本案之最後犯罪時間相距長達9月餘，於法尚難認係與
    本案基於同一概括之犯意而為；檢察官併案事實三與本案起
    訴之事實同一；另檢察官併案事實四、五、六、七，依檢察
    官併案意旨書所載，其犯罪時間與本案之最後犯罪時間相距
    長達半年至逾1年9月，且犯罪動機亦均與本案不同，於法亦
    難認係與本案基於同一概括之犯意而為。是綜上所述，檢察
    官併案意旨所指各犯行，尚與本案無裁判上一罪之關係，自
    非原檢察官起訴效力所及，本院自不得逕予審究，該等部分
    應退由檢察官另行依法處理，亦此敘明。
據上論斷，應依刑事訴訟法第369條第1項前段、第364條、第299
條第1項前段、刑法第2條第1項、第28條、第302條第1項、第304
條、第47條、修正前第55條、第51條第5款、第41條第1項，修正
前罰金罰鍰提高標準條例第1條前段、第2條，判決如主文。
本案經檢察官游明仁到庭執行職務。
中    華    民    國    97    年    3    月    20    日
                  刑事第二十庭審判長法  官  楊貴雄
                                    法  官  林立華
                                    法  官  林銓正
以上正本證明與原本無異。
如不服本判決，應於收受送達後10日內向本院提出上訴書狀，其
未敘述上訴之理由者並得於提起上訴後10日內向本院補提理由書
（均須按他造當事人之人數附繕本）。
                                    書記官  陳玲憶
中    華    民    國    97    年    3     月    24    日
附錄：本案論罪科刑法條全文
中華民國刑法第302條第1項
（剝奪他人行動自由罪）
私行拘禁或以其他非法方法，剝奪人之行動自由者，處5年以下
有期徒刑、拘役或3百元以下罰金。
中華民國刑法第304條
（強制罪）
以強暴、脅迫使人行無義務之事或妨害人行使權利者，處3年以
下有期徒刑、拘役或3百元以下罰金。
前項之未遂犯罰之。


司法院資訊處製作；財團法人民間司法改革基金會備份。
